【裁判字號】    99,訴,2501
【裁判日期】    991217
【裁判案由】    返還不當得利
【裁判全文】
臺灣臺北地方法院民事判決              99年度訴字第2501號
原      告  黃山田
            黃武雄
            黃丁賀
共      同
訴訟代理人  施竣中律師
被      告  財政部國有財產局
法定代理人  張佩智
訴訟代理人  陳文龍
複代理人    蕭吉翎
上列當事人間返還不當得利事件，本院於九十九年十一月二十五
日言詞辯論終結，判決如下：
    主  文
原告之訴及假執行之聲請均駁回。
訴訟費用由原告負擔。
    事實及理由
一、原告起訴主張：
  (一)被繼承人陳抱（民國前42年2 月11日生，以下除註明民國前
    者外，均為民國）於生前收養曾陳花（民國前12年5 月25日
    生），曾陳花再收養曾蘭（12年10月18日生），曾蘭與黃錦
    上（5 年11月1 日生）結婚後生有黃吉雄（31年3 月11日生
    ），而陳抱、曾陳花、曾蘭、黃吉雄先後分別於34年8 月18
    日、32年6 月19日、32年7 月22日、34年12月17日死亡（戶
    籍登記資料，本院卷第15至18頁）。曾陳花、曾蘭既先於陳
    抱先死亡，自應由曾蘭之直系血親卑親屬黃吉雄於陳抱死亡
    時，當然取得陳抱財產上之ㄧ切權利義務。又陳抱死亡時其
    繼承人黃吉雄尚未成年，依法應由其父母以法定代理人資格
    擔任管理繼承之財產，不得另行選定遺產管理人。又黃吉雄
    繼承陳抱遺產後於34年12月17日死亡，即應由其父黃錦上依
    民法第1138條規定繼承。黃錦上嗣後再與黃陳玉結婚生有原
    告等3人，並於74年10月1日死亡至。而黃錦上死亡時，原告
    等3人當然承受黃錦上財產上一切權利義務（詳如附表一繼
    承系統表所示）。
  (二)又被繼承人陳抱死亡時，留有臺北市內湖區○○○○段558
    等地號等29筆土地（以下稱系爭遺產），經臺北市區徵收並依「徵收土地辦理補償價款提存作業注意事項規
    定」將其提存法院待領。其間臺北市政府地政處於84年間以
    利害關係人地位，違法向臺灣士林地方法院（下稱士林地院
    ）聲請指定遺產管理人，經士林地院以84年度繼字第138號
    裁定指定被告為陳抱之遺產管理人。臺北市政府地政處並將
    29 筆土地之地價補償費新臺幣（下同）7,146,042元扣除
    2,496,977元增值稅後剩餘之4,545,813元提存法院，經臺北
    市地政處通知被告於84年7月5日領取，自屬不當得利。詎被
    告以其受指定為被繼承人之遺產管理人且因公示催告期滿而
    無人承認繼承或申報權利為由，將遺產收歸國有，拒絕返還
    。惟：
  1.被繼承人陳抱於死亡當時，並非無其直系血親卑親屬：
    被繼承人陳抱於34年8 月18日死亡時，其直系血親卑親屬黃
    吉雄本應有繼承權，惟礙於斯時日據時期之習慣，黃吉雄尚
    無繼承權，嗣臺灣光復後，依現行民法繼承編施行法第8 條
    及民法第1138條之規定，黃吉雄即為唯一之繼承人。又黃吉
    雄於34年12月17日死亡，應由其父黃錦上為第二順位繼承人
    繼承之，但黃錦上又於74年10月1日死亡，自應由原告繼承
    之，故本件並無所謂「繼承人之有無不明者」之情，應屬土
    地法第73條之1 關於未聲請繼承登記土地之問題。
  2.本件實係臺北市政府地政處將陳抱戶籍謄本上死亡絕家之記
    載誤解為死亡絕嗣，致錯用法令：
    所謂「死亡絕家」依臺灣民事習慣調查報告，乃家因喪失戶
    主，又無戶主繼承人而歸於消滅之謂，此為無戶主繼承人，
    而非無後嗣，故與「死亡絕嗣」不同。而本件係臺北市政府
    地政處為辦理徵收提存，誤將陳抱戶籍謄本上「死亡絕家」
    之記載，誤解為「死亡絕嗣」，故逕向臺北市民政局函查陳
    抱之第二順位繼承人，即陳溪水（陳抱之父），而未函查陳
    抱之第一順位繼承人曾陳花、曾蘭、黃吉雄。而於陳抱之最
    後戶籍地，可查知同一番地（臺北州七星郡內湖庄新里族字
    葫蘆洲百六十四番地）內有其第一順位之繼承人。然士林地
    院未予詳查，即依臺北市政府地政處之聲請而為裁定，自屬
    違背法令。
  3.被告辯稱陳抱死亡時臺灣尚處日治時期，依當時有效法例，
    關於其死亡後之繼承關係，應適用臺灣習慣處理云云，惟民
    法繼承編施行法第8 條及臺灣民事習慣調查報告對此早有相
    關規定，亦即黃吉雄為被繼承人陳抱於死亡時之直系血親卑
    親屬，黃吉雄即為陳抱唯一之合法繼承人。
  4.被告又辯稱依民法第1185條規定，本件於民法第1178條所定
    之公示催告期限屆滿後，無人承認繼承，是陳抱之遺產應由
    中華民國原始取得云云，惟民法第1178條所定內容，乃由民
    法第1177條而來，而民法第1177條之適用前提在於繼承人之
    有無不明，而本件依民法繼承編施行法第8 條之規定繼承人
    早已存在，並無所謂繼承人之有無不明之情。
  5.被告又辯稱是否有繼承人生存，繼承人有無是否不明，對被
    繼承人及繼承人以外之第三人而言，實難知悉，僅得藉由書
    面資料查證云云，然原告業已提出黃吉雄戶籍謄本之明確事
    證，即陳抱之繼承人黃吉雄於陳抱死亡時尚生存，僅因礙於
    日據時期之習慣而無繼承權，殆至臺灣光復後始現行民法繼
    承編施行法第8 條之規定其繼承人即為黃吉雄，故本件確非
    無人繼承。
  6.被告復辯稱陳抱死亡後，依其戶籍謄本記載為死亡絕家，是
    士林地院依聲請指定遺產管理人並准為公示催告之裁定，於
    法有據，並無違誤云云，惟：
  (1)「死亡絕家」僅為無戶主繼承人，而非無後嗣，故與「死亡
    絕嗣」不同，業如前述，本件係礙於日據時期繼承習慣不同
    而無法繼承，故始有光復後現行民法繼承編施行法第8 條之
    適用。
  (2)本件因臺北市政府地政處誤將「死亡絕家」與「死亡絕嗣」
    之意義混淆，故僅要求臺北市民政局函查陳抱之第二順位繼
    承人，而未函查其第一順位繼承人，嗣再以查無其父之戶籍
    資料之函文為據向士林地院聲請指定遺產管理人，法院亦受
    誤導而作成裁定，依法上開裁定即無效，而上開聲請指定遺
    產管理人事件錯誤肇始於臺北市政府地政處之疏失，顯非於
    法有據。
  (三)綜上，士林地院所為指定遺產管理人及公示催告之裁定，縱
    未經廢棄，亦無剝奪原告繼承權及創設被告所有權之效力，
    否則即與公示催告程序保障繼承人繼承權之本旨相違。甚且
    本案所涉繼承事實開始之際，因當時有效之民法第1148條規
    定仍係採概括繼承主義，原告為合法繼承人存在並非無法查
    知，有關陳抱生前所遺一切權利義務即於繼承事實開始時當
    然移轉至黃吉雄，再轉由黃錦上，並由原告於74年間予以概
    括繼受。準此，原告對於陳抱之合法繼承地位並不因此而受
    影響，則原告以合法繼承人地位請求被告交付由臺北市政府
    通知領取地價補償費4,546,813 元即屬有據。本件被告無法
    律上之原因而受有利益致原告受有損害，是原告得依民法第
    179 條規定請求被告返還上開徵收補償款4,546,813 元。
  (四)為此，爰依繼承及不當得利法律關係提起本件訴訟。並聲明
    ：1.被告應給付原告4,545,813 元及自起訴狀繕本送達翌日
    起至清償日止，按年息 5％計算之利息。2.願供擔保，請准
    宣告假執行。
二、被告則以：
  (一)原告主張其等為黃吉雄之再轉繼承人，得繼承黃吉雄應繼承
    被繼承人陳抱之遺產，並依不當得利請求被告給付被繼承人
    陳抱所遺本件不動產之地價補償費。惟：
  1.依法務部89年4 月18日（89）法律字第008141號函釋「按繼
    承開始在日據時期，民法繼承編尚未施行於臺灣以前，有關
    遺產之繼承應適用臺灣習慣處理，依當時臺灣習慣，須被繼
    承人無直系血親卑親屬，亦無其他繼承人者，始依民法繼承
    編施行法第8條之規定，自施行之日起，依民法繼承編之規
    定定其繼承人」。黃吉雄為陳抱養女曾蘭之子，即陳抱之直
    系血親卑親屬，而陳抱死亡時為昭和20年8月18日，斯時臺
    灣尚處日治時期，是依上開函釋，陳抱死亡後之繼承關係，
    應適用臺灣習慣處理。又其法定之推定財產繼承人應為被繼
    承人之家族，且為直系卑親屬之男子，至於姻親卑親屬、女
    子直系卑親屬、男子之入他家或新創一家者，均不得為法定
    之財產繼承人，亦與戶主繼承之情形無二致。詳言之，戶主
    死亡後，戶主身分地位之繼承及戶主所遺財產之繼承，其第
    一要件須為被繼承人之家屬，習慣上分戶而另立一家，即別
    籍異財者，對於原來之家，即發生喪失繼承權之效果。
  2.本件依被繼承人陳抱除戶戶籍謄本記載所示，陳抱死亡時因
    戶內已無其他家屬，是黃吉雄於陳抱死亡前已分戶，發生喪
    失繼承權之效果，即依當時有效法例，黃吉雄並非陳抱之繼
    承人。原告稱本件應適用民法繼承編施行法第8 條之規定，
    渠等得繼承被繼承人黃吉雄應繼承陳抱之遺產，即屬無據。
  (二)退言之，縱認原告為陳抱之繼承人，惟被繼承人所遺留之遺
    產，經遺產管理人依民法第1179條程序，聲請法院公示催告
    繼承人及被繼承人之債權人、受遺贈人，命其於公告期間內
    承認繼承、聲明債權或願受遺贈與否，而無任何人表示承認
    繼承，並清償所聲明之債權及交付遺贈物後，該遺產即當然
    歸屬國庫，非僅客觀存在之繼承人，連同一切繼承債權均歸
    於消滅，亦即繼承人、繼承債權人及受遺贈人，均不得對國
    庫原始取得之遺產主張權利。本件士林地院以84年度繼字第
    138 號裁定指定被告之北區辦事處為陳抱之遺產管理人確定
    ，對陳抱之繼承人、債權人及受遺贈人公示催告期限分別於
    85年9 月13日及85年10月13日屆滿。因公示催告期間無人對
    本案遺產主張權利，被告方將陳抱遺產依民法第1185條規定
    收歸國有，則本件財產由中華民國原始取得所有權。原告對
    被繼承人陳抱之繼承債權即歸消滅，非僅不得對國庫主張任
    何權利，亦不得依不當得利而為本件請求。
  (三)至原告主張陳抱死亡時已有繼承人，故不得另行選定遺產管
    理人云云，惟黃吉雄並非陳抱之繼承人已如前述。又所謂「
    繼承人之有無不明」固指有無配偶及民法第1138條各款血親
    不明，如確有繼承人生存，即不得謂繼承人有無不明，然是
    否有繼承人生存，繼承人有無是否不明，對於被繼承人及繼
    承人以外之第三人而言，實難知悉，僅得藉由書面資料查證
    ，本件陳抱死亡後，依其戶籍謄本記載為「死亡絕戶」，應
    屬繼承人之有無不明，是士林地院依聲請指定遺產管理人並
    准為公示催告之裁定，並無違誤。原告逕稱該等裁定違法且
    不生效力，並無理由。
  (四)原告主張本件標的因淹水，以至於無法耕作而荒蕪，故迄今
    始起訴云云，惟繼承權係概括之權利，非存在於各別特定遺
    產之上，從而繼承人對於因繼承而取得之權利即係基於繼承
    權而取得之結果，要非繼承權本身，是倘對繼承權之有無有
    所爭執，自應以繼承權為標的，要與繼承之財產無涉。本件
    原告主張其等為黃吉雄之再轉繼承人，得繼承黃吉雄應繼承
    被繼承人陳抱之遺產。又繼承，因被繼承人死亡而開始，則
    原告於74年10月1 日黃錦上死亡時，即得本於繼承人之地位
    請求繼承，惟原告遲至99年3 月始主張，即業已罹於15年之
    請求權時效。
  (五)再者，被繼承人陳抱所遺地價補償費雖共計4,553,354 元，
    惟於扣除遺產管理人代管遺產期間墊付之費用184,598 元後
    ，實際收歸國有之金額僅4,368,756 元。
  (六)並聲明：原告之訴及假執行之聲請均駁回。
三、兩造不爭執事項：
  (一)陳抱（民國前42年2月11日生，34年8月18日死亡）於生前收
    養曾陳花（民國前12年5 月25日生，32年6 月19日死亡），
    曾陳花再收養曾蘭（12年10月18日生，32年7 月22日死亡）
    ，曾蘭與黃錦上（5 年11月1 日生，74年10月1 日死亡）結
    婚後生有黃吉雄（31年3 月11日生，34年12月17日死亡）。
    黃吉雄死亡後黃錦上再與黃陳玉結婚生有原告等3人（戶籍
    資料，本院卷第15至21頁）。
  (二)陳抱於34年8月18日死亡，斯時臺灣尚處於日治時期，依當
    時法律規定，黃吉雄並無繼承權。
  (三)陳抱死亡時，留有臺北市內湖區○○○○段558等地號等29
    筆土地，經區段徵收後，臺北市政府地政處將上開土地之地
    價補償費7,146,042 元扣除2,496,977 元增值稅後剩餘之
    4,545,813元提存法院，經台北地方法院通知被告領取。
  (四)士林地院依臺北市政府地政處之聲請，於84年4 月20日以84
    年度繼字第138 號裁定指定被告之臺灣北區辦事處為陳抱之
    遺產管理人，並准對陳抱之繼承人為承認繼承之公示催告，
    並限陳抱之繼承人，應自上開公示催告最後登載新聞紙之日
    起一年內承認繼承。嗣後，因公示催告期間內無人對本案遺
    產主張權利，被告依民法第1185條規定，將陳抱之遺產收歸
    國有。
四、本件應審酌者為：
  (一)被告依士林地院裁定及民法第1185條將被繼承人陳抱之遺產
    收歸國有，是否原始取得？
  (二)承上，如否，原告是否被繼承人陳抱之繼承人？
  (三)承上，如是，原告依不當得利請求被告返還地價補償費，有
    無理由？數額為何？
五、被告是否原始取得陳抱之遺產
  (一)按「民法第一千一百七十七條、第一千一百七十八條規定，
    繼承開始時，繼承人之有無不明者，法院應依聲請為公示催
    告，以搜尋繼承人。此所謂繼承人之有無不明，係指被繼承
    人之直系血親卑親屬、配偶、父母、兄弟姊妹及祖父母無一
    人出現，究竟有無繼承人尚在不明狀態之情形而言。因之繼
    承人有無不明，應從廣義解釋，亦即依戶籍資料之記載無可
    知之繼承人即屬之。非必在客觀上已確定絕無繼承人，始足
    當之。本件系爭土地之原所有人賴阿罔死亡後，依其戶籍謄
    本之記載為「死亡絕戶」，應屬繼承人之有無不明，基隆地
    院依民法第一千一百七十八條之規定，裁定准予公示催告，
    即無不合。又非訟事件法第六十一條第二、三款雖規定依民
    法第一千一百七十八條所為之公示催告，應記載被繼承人之
    姓名、性別、年齡、籍貫、職業、住居所、死亡年月日及場
    所，惟各該事項之記載，係為便於辨識被繼承人，並非公示
    催告之絕對必要要件，缺一不可。前開公示催告裁定，記載
    被繼承人之姓名及死亡年月日，並未發現有與其他被繼承人
    混淆之情形，自不影響該公示催告之效力。再依民法第一千
    一百八十五條規定，於第一千一百七十八條所定之公示催告
    期限屆滿，無繼承人承認繼承時，其遺產於清償債權，並交
    付遺贈物後，如有賸餘，當然歸屬國庫。本件公示催告之期
    間於八十二年二月二十四日屆滿，並無賴阿罔之繼承人承認
    繼承，亦無報明債權或聲明願受遺贈，系爭土地於公示催告
    期間屆滿時即歸屬國庫，上訴人遲至八十二年九月二十二日
    始以存證信函向被上訴人主張其繼承權存在，自不生繼承之
    效力。從而其本於繼承關係及所有權，訴請確認就系爭土地
    之繼承權存在，及塗銷收歸國有之登記，為無理由」，最高
    法院85年度台上字第2101號判決闡釋甚詳，足認戶籍謄本上
    「死亡絕戶」之記載，客觀上已足以認定為繼承人有無不明
    而得行公示催告程序，公示催告期滿，遺產收歸國庫後，縱
    有真正繼承人出現，亦無從再主張繼承。
  (二)本件被繼承人陳抱過世時，其戶籍謄本記載為「昭和24年6
    月18日死亡絕家」，有戶籍謄本在卷可考（本院卷第18頁）
    ；依原告所提出之「日治時期戶籍登記法律及用語編譯」所
    載：「死亡絕戶（家）：單身戶戶主死亡無人繼承」，足認
    日據時期用語「死亡絕家」與「死亡絕戶」之意義並無不同
    。揆諸前開最高法院見解，本件被繼承人陳抱戶籍謄本上「
    死亡絕家」之記載，客觀上已足認為確屬繼承人之有無不明
    而得行公示催告程序。原告雖主張被繼承人陳抱過世時，仍
    有繼承人黃吉雄生存，且依戶籍記載即可得知，並無所謂被
    繼承人有無不明之情況云云，然查，被繼承人陳抱過世時係
    單身戶，非惟其戶內並無同住之人口，其事由欄更已載明「
    死亡絕家」，有戶籍謄本可稽（本院卷第18頁），而陳抱之
    父陳溪水之戶籍資料於被告聲請指定遺產管理人時，業已無
    從查考，此有台北市政府民政局84年2月16日北市民四字第
    3396號函附於本院士林分院84年度繼字第138號卷內可考，
    是以欲查悉陳抱早年之戶籍資料客觀上確有困難。依原告所
    提繼承系統表，原告所稱繼承人黃吉雄，實係陳抱之養曾孫
    （即陳抱之養女曾陳氏花之養女曾氏蘭之子）。若於明知黃
    吉雄存在之前提下，固可由被繼承人陳抱早年之戶籍謄本，
    依序追查陳抱之養女曾陳氏花、曾陳氏花之養女曾氏蘭，最
    終查得曾氏蘭之子黃吉雄；然若不知黃吉雄之存在，陳抱之
    戶籍謄本事由欄復已載明「死亡絕家」，亦無從由其父陳溪
    水之戶籍追查陳抱早年之戶籍謄本之情況下，即難以得悉陳
    抱有何直系血親卑親屬之存在，客觀上殊難認為第三人可知
    悉尚有黃吉雄之存在。
  (四)況且，依民法第1178條所為之公示催告程序，其目的即係透
    過一定之公示方式，給予相當之期限，使非利害關係人或檢
    察官所知之繼承人自行出面主張繼承，俾便使確定繼承人遺
    產之歸屬早日確定，以維護公益及被繼承人債權人之利益（
    民法第1177、1178條立法理由參照）。是以若繼承人不於期
    限內出面主張，依上開立法意旨，應認為其係自己怠於行使
    權利，不應繼續獲得保護，應以確定遺產歸屬、維護公益及
    債權人利益為優先考量。若依原告所述，認為凡屬戶籍上可
    查知且仍生存之人均非繼承人有無不明，顯係過於苛責與被
    繼承人並無親屬關係之檢察官或利害關係人，令其漫無目標
    於戶籍資料中搜索，而過於寬待與被繼承人間具有親屬關係
    ，且享受繼承利益之繼承人，容許其可無視法定公示催告程
    序，多年後仍得隨時出面主張，動搖業已依公示催告之結果
    確定之法律關係，不僅於利益權衡上顯失衡平，且根本抵觸
    民法第1178條之立法目的，其不可採無庸贅言。學者通說亦
    認為依民法第1178條行公示催告程序後，若無人於期限內承
    認繼承，而依同法第1185條將遺產收歸國庫後，應認為國庫
    係原始取得該遺產之所有權，縱日後有真正繼承人出現，亦
    無從再對業已收歸國庫之遺產主張任何權利（法務部80年11
    月13日（80）法律字第16834號函示同此見解）。
  (五)本件被告依民法第1178條以下之規定向士林地方法院（當時
    為本院士林分院，下同）聲請選任遺產管理人，經士林分院
    以84年度繼字第138號裁定指定被告為遺產管理人，被告再
    向士林分院聲請公示催告，經士林分院84年度家催字第53號
    裁定准許後，並已依法完成登報等公示催告程序，均無人承
    認繼承等情，業據本院依職權調閱士林地方法院84年度繼字
    第138號、84年度家催字第53號卷宗核閱屬實。如前所述，
    依被繼承人陳抱之戶籍謄本上「死亡絕家」之記載，以及欲
    查悉陳抱早年戶籍謄本確有事實上之困難等節，客觀上已足
    認為符合民法第1177條所稱繼承開始時，繼承人確屬有無不
    明之要件，是以被告依法聲請指定為遺產管理人、行公示催
    告程序，於法並無不合，從而，被告於公示催告期滿，無人
    承認繼承後，依民法第1185條取得被繼承人陳抱之遺產，亦
    屬原始取得，縱原告確為被繼承人陳抱之繼承人，亦無從再
    對該遺產主張權利。
  (六)按不當得利須以被告受有利益並無法律上原因為要件，此觀
    民法第179條之規定自明。本件被告取得被繼承人陳抱之遺
    產係依民法第1185條取得，自屬有法律上原因，且屬原始取
    得，縱原告確為陳抱之繼承人，亦無從再行主張其繼承權。
    從而，被告本於其依法取得之系爭遺產所有權，於嗣後系爭
    遺產經徵收時，以所有人之地位受領補償款4,546,813元，
    即有法律上原因，原告依不當得利之法律關係請求被告返還
    該筆補償款並加計遲延利息，即屬無據。
六、被告取得系爭遺產既屬原始取得，原告縱為陳抱之真正繼承
    人，對系爭遺產之權利仍屬確定消滅，則原告是否被繼承人
    陳抱之繼承人，以及被告取得之補償款數額為何等節即無審
    究必要，併此敘明。
七、綜上所述，原告依不當得利之法律關係請求被告返還
    4,545,813元及自起訴狀繕本送達翌日起至清償日止，按年息5％
    計算之利息，為無理由，應予駁回。原告受敗訴判決，其假
    執行之聲請即失所依據，應併予駁回。
八、因本案事證已臻明確，兩造其餘主張陳述及所提之證據，均
    毋庸再予審酌，附此敘明。
九、據上論斷：原告之訴為無理由，並依民事訴訟法第七十八條
    判決如主文。
中    華    民    國    99    年    12    月    17    日
                  民事第三庭    法  官  陳怡雯
以上正本係照原本作成。
如對本判決上訴，須於判決送達後20日內向本院提出上訴狀。如
委任律師提起上訴者，應一併繳納上訴審裁判費。
中    華    民    國    99    年    12    月    17    日
                                書記官  鄭美華


司法院資訊處製作；財團法人民間司法改革基金會備份。
